【裁判字號】    91,訴,2830
【裁判日期】    920508
【裁判案由】    營利事業所得稅
【裁判全文】
臺北高等行政法院判決                            九十一年度訴字第二八三○號
                              .
    原      告  永昌證券投資信託股份有限公司
    代  表  人  甲○○
    訴訟代理人  袁金蘭（會計師）
                丁○○
                林瑞彬律師
    被      告  財政部台北市國稅局
    代  表  人  張盛和（局長）
    訴訟代理人  丙○○
                乙○○
右當事人間因營利事業所得稅事件，原告不服財政部中華民國九十一年五月二十二日
台財訴字第○九一○○一六二三六號訴願決定，提起行政訴訟，本院判決如左：
    主  文
訴願決定及原處分（復查決定）均撤銷。
原告其餘之訴駁回。
訴訟費用由被告負擔二分之一，餘由原告負擔。
    事  實
一、事實概要：原告民國八十八年度營利事業所得稅結算申報，原列報尚未抵繳之扣
    繳稅額新台幣（下同）一、一三四、０二六元，被告初查其中前手利息之扣繳稅
    款六二三、０九六元非屬原告所有予以調減，核定本期尚未抵繳之扣繳稅額為五
    一○、九三○元。原告不服，申經復查結果未獲變更，提起訴願，亦遭決定駁回
    ，遂提起行政訴訟。
二、兩造聲明：
  (一)原告聲明：
    1.原處分、復查決定及訴願決定均撤銷。
    2.被告應作成「退還原告營利事業所得稅六二三、○九六元及自九十年七月二十
      五日起至填發收入退還書或國庫支票之日止，按郵政儲金匯業局之一年期定期
      存款利率計算之利息」之行政處分。
  (二)被告聲明：駁回原告之訴。
三、兩造之爭點：扣繳憑單之利息所得人，是否可將前手持有期間利息之扣繳稅額申
    報抵稅或退稅？
  (一)原告主張之理由：
    1.程序部分：
      有關原告訴之聲明第二項之說明：
        (1)按「人民因中央或地方機關對其依法申請之案件，予以駁回，認為其權利
          或法律上利益受違法損害，經依訴願程序後，得向高等行政法院提起請求
          該機關應為行政處分或應為特定內容之行政處分之訴訟。」「有左列情形
          之一者，訴之變更或追加，應予准許：‧‧‧二、訴訟標的之請求雖有變
          更，但其請求之基礎不變者。‧‧‧五、依第一百九十七條或其他法律之
          規定，應許為訴之變更或追加者。」「撤銷訴訟，其訴訟標的之行政處分
          涉及金錢或其他代替物之給付或確認者，行政法院得以確定不同金額之給
          付或以不同之確認代替之。」為行政訴訟法第五條、第一百十一條第四項
          第二款及第五款與第一百九十七條之規定。
        (2)原告追加旨揭訴之聲明，請求標的雖有變更，但與原訴之聲明之請求基礎
          相同，均以原行政處分（否准退還六二三、○九六元）違法為基礎，是依
          前揭行政訴訟法之規定，原告追加旨揭訴之聲明，應予准許。
        (3)按「經依復查、訴願或行政訴訟等程序終結決定或判決，應退還稅款者。
          稅捐稽徵機關應於復查決定，或接到訴願決定書，或行政法院判決書正本
          後十日內退回﹔並自納稅義務人繳納該項稅款之日起，至填發收入退還書
          或國庫支票之日止，依繳納稅款之日郵政儲金匯業局之一年期定期存款利
          率，按日加計利息，一併退還。」為稅捐稽徵法第三十八條第二項之規定
          。如本院確認被告之原處分為違法，則系爭扣繳稅款六二三、○九六元應
          係於九十年七月二十五日之退稅支票中即退還予原告，是依前揭稅捐稽徵
          法之規定，被告除應退還原告六二三、○九六元外，尚應加計自九十年七
          月二十五日起至填發退稅支票之日止之利息。
      有關原告訴之聲明第一項之說明：
        (1)重核之稅捐核定及復查決定均為「行政處分」，而為本案之訴訟標的：
          按「本法所稱行政處分，係指中央或地方機關就公法上具體事件所為之決
          定或其他公權力措施而對外直接發生法律效果之單方行政行為。」「本法
          所稱之行政處分，係指行政機關就公法上具體事件所為之決定或其他公權
          力措施而對外直接發生法律效果之單方行政行為。」分別為訴願法第三條
          第一項及行政程序法第九十二條第一項對「行政處分」之定義性規定。因
          此依行政訴訟法第四條所提起之撤銷（行政處分）訴訟，行政訴訟法對「
          行政處分」並無定義性之規定，在判斷何行政處分得為本案之訴訟標的時
          ，應依前述訴願法及行政程序法對「行政處分」之定義性規定判斷之。次
          按「納稅義務人對於核定之稅捐之『處分』如有不服，應‧‧‧申請復查
          ‧‧‧」稅捐稽徵法第三十五條第一項定有明文。因此被告於八十九年間
          所為系爭核定原告稅捐之處分，確為「行政處分」，而為本案之訴訟標的
          。至被告於八十九年十一月四日依稅捐稽徵法第三十五條第四項所為之復
          查決定，為稅捐稽徵法就稅務行政救濟特設之訴願前置程序，本案之復查
          決定對原告發生之法律效果為「駁回撤銷原處分之復查申請」，亦即復查
          決定似仍維持原處分之存在，因此復查決定亦為「行政處分」，且原告訴
          之聲明第一項為「原處分、復查決定、訴願決定均撤銷」，因此「原處分
          」與「復查決定」應均為本案之訴訟標的。
        (2)請對原處分及復查決定之撤銷與否明確表示法律見解：
          原告訴之聲明第一項為「原處分、復查決定、訴願決定均撤銷」，請本院
          依法對此三項訴訟標的（即原處分、復查決定與訴願決定此三項行政處分
          ）是否應予撤銷進行審查，並對其准駁表示法律見解。
        (3)自行政救濟之目的視之，無僅撤銷復查決定，而原處分卻未撤銷之法理：
          司法院釋字第二一三號解釋理由書明載：「‧‧‧行政訴訟，乃人民因中
          央或地方機關之違法行政處分，認為損害其權利，請求司法救濟之方法。
          我國現行行政訴訟法所規定之行政訴訟，係以撤銷訴訟為主，旨在撤銷違
          法之行政處分，使其自始歸於無效，藉以排除其對人民權利所造成之損害
          。」若認原告之實體主張為有理由，認定原處分及復查決定均為違法之行
          政處分，則請於判決主文中明確表示將「原處分」及「復查決定」均撤銷
          ，如此方能達到行政救濟制度之目的，斷無同為違法之行政處分，卻僅有
          復查決定被撤銷，違法之原處分卻未被撤銷而繼續有效之法理。若法院判
          決主文「原處分（復查決定）、訴願決定均撤銷」之真實意涵為僅撤銷復
          查決定，並未將違法之原處分撤銷，則人民將無法透過行政訴訟程序獲得
          有效之救濟可能會有判決主文與判決理由矛盾及裁判脫漏之違法。自另一
          法理角度視之，若認為稅務行政救濟案件中，「原處分」與「復查決定」
          因係同一行政機關所為處分，故「復查決定」之任何決定（駁回復查申請
          或撤銷原處分）均取代原處分，而成為原處分機關之終極、唯一行政處分
          ，故判決主文雖僅撤銷復查決定，實則亦符合司法院釋字第二一三號解釋
          及行政訴訟法之意旨而有效撤銷行政機關之一切違法處分，若本院持此法
          律見解，亦請於判決理由中表明，以杜爭議。
    2.實體部分：
      被告主張「未申報利息所得，而未繳納利息所得稅者，則無扣繳稅額抵繳應
        納稅額之適用」違反司法院釋字第三八五號解釋：
        按「憲法第十九條規定人民有依法律納稅之義務，固係指人民有依據法律所
        定之納稅主體、稅目、稅率、納稅方法及納稅期間等項而負納稅義務之意，
        然課人民以繳納租稅之法律，於適用時，該法律所定之事項若權利義務相關
        連者，本於法律適用之整體性及權利義務之平衡，當不得任意割裂適用。」
        業經司法院釋字第三八五號解釋在案。又「納稅義務人有左列各類所得者，
        應由扣繳義務人於給付時，依規定之扣繳率或扣繳辦法，扣取稅款，並依第
        九十二條規定繳納之：‧‧‧二、機關、團體、事業或執行業務者所給付之
        薪資、利息、‧‧‧」為行為時所得稅法第八十八條所明定。由此可知，利
        息所得係由扣繳義務人於給付時依法扣繳稅款，並依所得稅法第七十一條、
        第九十九條及第一百條之規定，由被扣繳稅款之納稅義務人於結算申報時用
        以抵繳應納稅額，由此可知，納稅義務人「被扣繳之義務」與「以被扣繳稅
        款抵繳之權利」係相互關連之規定，依前揭釋字第三八五號解釋意旨，當不
        得割裂適用，意即，納稅義務人被扣繳之稅款可全額用以抵繳，而不得僅准
        許一部分抵繳。若認財政部六十四年九月四日台財稅第三六四四○號函（下
        稱六十四年函釋）可以適用，原告即可以被扣繳之全數稅款抵繳當年度應納
        稅額；若認原告不得將前手利息扣繳稅款據以抵繳，則就前手利息部分，不
        應向原告扣繳，原告依六十四年函被扣繳之稅款即屬扣繳錯誤，被告應於作
        出系爭行政處分時，同時退還錯誤扣繳之稅款。
      被告及訴願決定機關錯引實質課稅原則，違反所得稅法第七十一條及釋字第
        四二○號解釋：
        按「涉及租稅事項之法律，其解釋應本於租稅法律主義之精神，依各該法律
        之立法目的，衡酌經濟上之意義及實質課稅之公平原則為之。」經司法院釋
        字第四二○號解釋在案，此解釋固定肯定實質課稅原則在稅法上之適用，但
        亦闡明在適用上仍應嚴守租稅法律主義，亦即實質課稅原則之適用不得逾越
        法律規定，更不得增加法律所無之限制，否則即有違法之虞。查行為時所得
        稅法第七十一條第一項：「納稅義務人應於每年二月二十日起至三月底止，
        填具結算申報書，向該管稽徵機關，申報其上一年度內構成綜合所得總額或
        營利事業收入總額之項目及數額，以及有關減免、扣除之事實，並應依其全
        年應納稅額減除暫繳稅額、尚未抵繳之扣繳稅額及可扣抵稅額，計算其應納
        之結算稅額，於申報前自行繳納。但短期票利息所得之扣繳稅款，不得減除
        。」依此規定，納稅義務人於領取各項所得時被扣繳之稅款，除前引所得稅
        法第七十一條之但書規定，或法律別有規定外，不得逕以實質課稅為理由，
        否准納稅義務人以其被扣繳之稅款抵繳，否則無異認同實質課稅原則可以凌
        駕法律，而使憲法第十九條明定之租稅法律主義形同具文。「是則本於租稅
        法主義之精神，扣繳稅款既為公法上明定納稅義務人之租稅抵稅權，除法律
        別有規定外，自不得以實質課稅為由，否准納稅義務人抵繳應納稅額。」亦
        為最高行政法院九十一年判字第一四八二號判決所揭櫫之法律見解。依六十
        四年函釋，只要原告於債券兌息日持有債券並據以兌領利息，即負有被扣繳
        全期利息稅款之義務，而在結算申報以該扣繳稅款抵繳應納稅額，卻遭被告
        在沒有法律依據而僅有實質課稅此一抽象稅法原則的情況下，否准以全數被
        扣繳之稅款抵繳應納稅額，訴願決定對此違法之處復未審究，實已違反所得
        稅法第七十一條及釋字第四二○號解釋。
      原告並未從事債券附買賣交易，如認原告實體為有理由，請依第二項訴之聲
        明為判決以達行政訴訟保障人民權利、使案件早日確定之目的。按最高行政
        法院九十一年判字第一四八二號判決，其判決理由中要求被告另為適法之處
        分，係以：「財政部七十五年七月十六日台財稅第七五四一四一六號函釋，
        既謂：「營利事業或個人『買賣』國內發行之公債、公司債及金融債券，買
        受人若為營利事業，可由該事業按債券持有期間，依債券之面值及利率計算
        『利息收入』。」係就債券單純買賣而為立論。對於系爭債券附條件買回交
        易，其具融資性質者，應無適用之餘地。本件原處分囿於上開函釋，僅就原
        告持有債券期間之利息收入核定所得，對於原告上述實質上之所得未予究明
        ，尚非符合實質課稅原則之本旨。」依此判決理由反面解釋之，如業者係從
        事「債券單純買賣」，則有財政部七十五年七月十六日台財稅第七五四一四
        一六號函釋（下稱七十五年函釋）之適用，原告申報之利息收入即無須再予
        究明之餘地。本案與其他相類案件事實不同之處在於原告於買入債券後，並
        未以之進行附條件交易，而係持續地持有至年度結束。被告否准原告抵繳之
        稅款六二三、○九六元，全係因原告於八十八年四月間購入尖美建設開發股
        份有限公司所發行，面額一億元之公司債（下稱尖美公司債），並繼續持有
        至年度結束，期間領息二次，原告乃取得二張扣繳憑單，扣繳稅款分別為三
        三三、三七○元及七九五、二一○元，合計一、一二八、五八○元，但原告
        本張債券認列之利息收入僅五、五八九、一一一元，與前開二張扣繳稅款所
        對應之給付利息不相當，故為本件處分，在諸多債券前手息扣繳稅款之案件
        中，相關金融業者於購入債券後，大多以之從事債券附條件交易，惟原告買
        入尖美公司債，係以買賣斷之方式，自買入後即持續持有，期間並未從事任
        何附條件買賣之交易操作，故符合前述判決之意旨，原告申報之債券利息收
        入即需依財政部七十五年函釋辦理，並無任何不正確之情事，因此本案完全
        無須再行查明原告利息收入申報是否正確，被告亦無須再為任何裁量或調查
        ，請依行政訴訟法第二百條第三款為判決，於法應屬有據。
  (二)被告主張之理由：
    1.依所得稅法第七條第四項、第八十九條第一項第二款、第七十一條、第一百條
      前段規定可知，有取得利息所得者，即為納稅義務人，應主動申報利息所得，
      如符合扣繳稅額抵繳應納稅款之規定者，即可抵繳稅款，不以是否取得扣繳憑
      單為要件。則所得稅法有關利息所得，得以扣繳稅額抵繳應納稅款者，係以依
      所得稅法規定，應申報或繳納利息所得稅之「納稅義務人」而言；換言之，得
      為扣繳稅額抵繳應納稅款之對象為應將利息所得申報繳納所得稅，為承擔納稅
      義務者為限；反之，如未申報利息所得，而未繳納利息所得稅者，則無扣繳稅
      額抵繳應納稅款之適用，此為當然之解釋。至於第三人取得利息所得部分，是
      否得抵繳應納稅款，核與納稅義務人無關，縱令事實上係由納稅義務人代繳稅
      款，並不能因此變更公法上納稅義務之主體。是該項利息所得之扣繳稅款，僅
      能由該之第三人依法抵繳之，其代繳稅款之納稅義務人，自無以自己名義請求
      抵繳稅款之權利。
    2.按一般公債、公司債、金融債券等因載有約定之利率，債券持有人依民法第六
      十九條、第七十條規定，對於此項約定利息按權利存續期間之日數，取得其法
      定孳息。此項利息未獲支付前，如將債券讓售，依同法第二百九十五條前段規
      定，推定其隨同原本移轉於受讓人，債券原持有人因而經由買賣價金取得是項
      利息收益。受讓人須先墊付債券原持有人應享之利息，俟下一付息日收取發行
      單位支付全期利息時歸墊，因此債券受讓人於到期前購買債券並墊付前手息時
      ，應保留相當百分之十扣繳稅款之價款。縱原告未將之於買價中扣除，亦屬買
      賣雙方間自行約定由原告承受，為私法約定，被告無從干涉。
    3.查原告本年度營利事業所得稅列報利息收入，查其帳載之利息收入與扣繳憑單
      載記之利息所得總額不相當，原告亦未於期末調整之，並將含前手息之扣繳稅
      額併同申報抵繳稅額，自不具誠實申報之要件，依行政程序法第一百十九條第
      二款規定，「對重要事項提供不正確資料或為不完全陳述，致使行政機關依該
      資料或陳述而作成行政處分者。」其信賴不值得保護，是本件當無信賴保護原
      則之適用。
    4.查原告辦理八十八年度營利事業所得稅結算申報，將債券前手利息收入，自利
      息收入扣繳憑單給付總額中扣除，未申報為收入，本期無債券利息收入，卻申
      報含債券前手息扣繳稅款在內之全部扣繳稅款一、一三四、０二六元（含前手
      息扣繳稅款六二三、０九六元），揆諸所得稅法第七條第四項、第八十九條第
      一項第二款、第七十一條、第一百條前段規定與說明，原告既將公債前手息扣
      除，未申報為收入，即不得將因此而生之前手息扣繳稅額抵繳應納稅額，則原
      告將之列入抵繳稅額，於法即有未合。
    理  由
一、原告八十八年度營利事業所得稅結算申報，原列報尚未抵繳之扣繳稅款一、一三
    四、○二六元，被告初查以其中六二三、０九六元係屬前手利息收入之扣繳稅款
    予以調減，核定本期尚未抵繳之扣繳稅額為五一０、九三０元，原告不服，循序
    提起行政訴訟，起訴意旨如事實欄所載。經核原處分及訴願決定無非以系爭扣繳
    稅款六二三、０九六元屬前手利息收入之扣繳稅款，其本身既無該項所得，縱扣
    繳憑單以原告之名義開立，亦非扣繳稅款之實際納稅義務人，依實質課稅原則，
    自不得以之抵繳應納稅額或申請退稅云云，為其論據。
二、惟按「憲法第十九條規定人民有依法律納稅之義務，固係指人民有依據法律所定
    之納稅主體、稅目、稅率、納稅方法及納稅期間等項而負納稅義務之意，然課人
    民以繳納租稅之法律，於適用時，該法律所定之事項若權利義務相關連者，本於
    法律適用之整體性及權利義務之平衡性，當不得任意割裂適用。」業經司法院釋
    字第三八五號解釋在案。又「納稅義務人有左列各類所得者，應由扣繳義務人於
    給付時，依規定之扣繳率或扣繳辦法，扣取稅款，並依第九十二條規定繳納之︰
    一、．．．二、機關、團體、事業或執行業務者所給付之薪資、利息、．．．。
    」為行為時所得稅法第八十八條所明定。故利息所得者，應由扣繳義務人於給付
    時，扣取稅款，並將所扣稅款向國庫繳納；又依同法第七十一條第一項前段、第
    九十九條及第一百條之規定，扣繳稅款於結算申報時當可用以抵繳應納稅額；此
    為義務與權利相互關連之規定，不容割裂適用。另財政部六十四年九月四日台財
    稅第三六四四○號函釋：「主旨：中央政府建設公債甲種債票之利息，應由付息
    機構於付息時，按照所得稅法第八十八條、第八十九條、第九十二條及各類所得
    扣繳率表等規定，扣繳利息所得稅款，並以付息時債票持有人為納稅義務人，向
    稽徵機關填報扣繳憑單，並依同法第九十四條規定，將扣繳憑單填送納稅義務人
    。說明：二、本債票無論曾否轉讓，均應由付息機構，以付息時之持票人為納稅
    義務人（記名式者為最後記名之人）就全部利息一次扣繳所得稅；並根據持票人
    之身分證明，依法填報扣繳憑單。納稅義務人為中華民國居住之個人或營利事業
    ，應將該項利息所得，依法合併當年度所得申報所得稅。」本件原告為系爭債券
    付息時之持票人，因上開財政部六十四年函釋，遭強制課以系爭全部利息扣繳稅
    款之義務，既依法律之形式；而於結算申報時，被告竟主張原告雖被扣繳系爭稅
    款但非實際納稅義務人，否准扣繳稅款抵繳應納稅額之權利，反採經濟之事實。
    對於同一系爭所得，權利義務相關連之事項，而為不同認定，並均以不利於原告
    者為其準據，顯然割裂適用法律，揆諸前開司法院第三八五號解釋及說明，即有
    可議。
三、次按「涉及租稅事項之法律，其解釋應本於租稅法律主義之精神，依各該法律之
    立法目的，衡酌經濟上之意義及實質課稅之公平原則為之。」復經司法院釋字第
    四二○號解釋在案。上開解釋固然肯定實質課稅原則在稅法之適用，但亦闡明在
    適用上仍應嚴守租稅法律主義。又「納稅義務人應於每年二月二十日起至三月底
    止，填具結算申報書，向該管稽徵機關，申報其上一年度內構成綜合所得總額或
    營利事業收入總額之項目及數額，以及有關減免、扣除之事實，並應依其全年應
    納稅額減除暫繳稅額、尚未抵繳之扣繳稅額及可扣抵稅額，計算其應納之結算稅
    額，於申報前自行繳納。但短期票券利息所得之扣繳稅款及營利事業獲配股利總
    額或盈餘總額所含之可扣抵稅額，不得減除。」為行為時所得稅法第七十一條第
    一項所明定。故扣繳之稅款，除所得稅法第七十一條第一項但書所列舉或法律別
    有規定者外，可於結算申報時，抵繳應納稅額。是則本於租稅法律主義之精神，
    扣繳稅款既為公法上明定納稅義務人之租稅抵稅權，除法律別有規定外，自不得
    以實質課稅為由，否准納稅義務人抵繳應納稅額。本件原告為付息時之債票持有
    人，依前開財政部六十四年函謂：「．．．應由付息機構於付息時，按照所得稅
    法第八十八條、第八十九條、第九十二條．．．扣繳利息所得稅款，並以付息時
    債票持有人為『納稅義務人』」，既已肯認原告為所得稅法第八十八條之納稅義
    務人，即非營利事業所得稅查核準則第九十條第三款所指「扣繳他人之所得稅款
    」者。況所得稅法又無除外規定，自應可用以抵繳應納稅款；乃被告以實質課稅
    為由，否定原告為實際納稅義務人，進而否准其租稅抵稅權，顯然添加法律所無
    之限制，違反租稅法律主義，亦非適法。
四、綜上所述，原處分（復查決定）自有可議，訴願決定未予糾正，亦有疏漏。爰將
    原處分及訴願決定併予撤銷，由被告另為適法之處分。
五、原告另以原處分既屬違法，被告即應作成退還原告營利事業所得稅款及利息之行
    政處分，依行政訴訟法第五條第二項規定請為判決如訴之聲明第二項。惟按行政
    訴訟法第五條第二項訴訟之提起，以人民依法申請機關為行政處分遭駁回，經訴
    願程序為要件，本件原告八十八年度營利事業所得稅結算申報，不服被告核定循
    序提起行政訴訟，並非依法申請被告為行政處分，其逕提起課予義務之訴，自非
    合法，應予駁回。
六、據上論結，本件原告之訴為一部有理由，一部不合法，依行政訴訟法第一百零四
    條、民事訴訟法第七十九條但書，判決如主文。
中    華    民    國    九十二      年      五      月        八        日
                 臺 北 高 等 行 政 法 院   第 四 庭
                                審 判 長 法  官  鄭 忠 仁
                                         法  官  林 育 如
                                         法  官  楊 莉 莉
右為正本係照原本作成。
如不服本判決，應於送達後二十日內，向本院提出上訴狀並表明上訴理由，如於本判
決宣示後送達前提起上訴者，應於判決送達後二十日內補提上訴理由書（須按他造人
數附繕本）。
中    華    民    國    九十二      年      五      月        八        日
                                         書記官  王 俊 權


司法院資訊處製作；財團法人民間司法改革基金會備份。
